【裁判字號】    98,上易,1732
【裁判日期】    980903
【裁判案由】    詐欺
【裁判全文】
臺灣高等法院刑事判決                98年度上易字第1732號
上  訴  人  臺灣桃園地方法院檢察署檢察官
被      告  乙○○
上列上訴人因被告詐欺案件，不服臺灣桃園地方法院98年度易字
第329號，中華民國98年5月26日第一審判決（起訴案號：臺灣桃
園地方法院檢察署97年度偵字第14336、16521號），提起上訴，
本院判決如下：
    主  文
上訴駁回。
    事  實
一、公訴意旨略以：被告乙○○已預見將金融機構帳戶提供他人
    使用而成為人頭帳戶，依一般社會生活之通常經驗，將成為
    詐欺集團收取他人受騙款項之用，竟仍不違背其本意，基於
    幫助詐欺之犯意，於民國97年1月25日，在桃園縣大溪鎮員
    林里某處，將其申辦之中華郵政股份有限公司板橋郵局帳號
    00000000000000號帳戶之存摺、金融卡含密碼，交予姓名年
    籍俱不詳之詐欺集團份子，供渠等詐欺集團作為存、提、匯
    款之用，而以此方式幫助該等詐欺集團份子向他人詐取財物
    。嗣於97年1月25日下午某時許，該詐欺集團份子去電甲○○，向伊訛稱先前購物時誤設定成分期付款，須至自動櫃員
    機操作云云，致甲○○陷於錯誤，而於同日晚間7時37分許
    ，依該詐欺集團成員指示，至自動櫃員機先將伊帳戶內之新
    台幣（下同）29,988元匯入陳彥融（另經原審通緝）提供予
    詐欺集團使用之帳戶內，再於97年1月26日某時，依該詐欺
    集團成員指示，至自動櫃員機將伊帳戶內之10,646元匯入乙○○提供之上開帳戶內，而受損失。因認被告涉犯刑法第30
    條第1項前段、第339條第1項之幫助詐欺取財罪等語。
二、按被告未經審判證明有罪確定前，推定其為無罪；又犯罪事
    實應依證據認定之，無證據不得認定犯罪事實；又不能證明
    被告犯罪者，應諭知無罪之判決，刑事訴訟法第154條第1項
    、第2項及第301條第1項分別定有明文。又事實之認定，應
    憑證據，如未能發現相當證據，或證據不足以證明，自不能
    以推測或擬制之方法，為裁判基礎（最高法院40年台上字第
    86號判例要旨參照）。另認定犯罪事實所憑之證據，雖不以
    直接證據為限，間接證據亦包括在內；然而無論直接或間接
    證據，其為訴訟上之證明，須於通常一般之人不致有所懷疑
    ，而得確信其為真實之程度者，始得據為有罪之認定，倘其
    證明尚未達到此一程度，而有合理之懷疑存在時，即無從為
    有罪之認定，最高法院亦著有76年台上字第4986號判例可資
    參照。況刑事訴訟法第161條第1項亦規定，檢察官就被告犯
    罪事實，應負舉證責任，並指出證明之方法，是檢察官對於
    起訴之犯罪事實，應負提出證據及說服之實質舉證責任，倘
    其所提出之證據，不足為被告有罪之積極證明，或其指出證
    明之方法，無從說服法院以形成被告有罪之心證，基於無罪
    推定之原則，自應為被告無罪判決之諭知（最高法院92年台
    上字第128號判例要旨參照）。
三、證據能力部分：
    本案所引用之供述及非供述證據，經本院依法踐行調查證據
    程序，檢察官、被告均不爭執各該證據之證據能力，且亦查
    無依法應排除其證據能力之情形，是後述所引用各證據方法
    之證據能力均無疑義，先予敘明。
四、檢察官認被告涉有前揭幫助詐欺取財犯行，係以：(一)被告於
    檢察官偵查中之供述；(二)被害人甲○○於警詢中之證述；(三)
    甲○○之屏東縣恆春鎮農會存摺存款對帳單；(四)被告之上開
    郵局帳戶開戶基本資料及交易明細查詢單，等為主要論據。
    訊據被告固不否認曾將自己之上開郵局帳戶提款卡含密碼於
    97年1月25日交付某真實姓名年籍不詳綽號「阿聰」之男子
    使用，惟否認有何幫助詐欺取財之犯行，辯稱：我因常請詹
    惠如剪頭髮故與之熟稔，綽號「阿聰」之男子則係詹惠如之
    男朋友，97年1月間「阿聰」及詹惠如向我表示，因「阿聰
    」需收取公司貨款，但貨款有問題，希望我暫借他帳戶使用
    ，二、三天便會返還，我基於與「詹惠如」間之朋友關係，
    且詹惠如及「阿聰」均向我保證絕無問題，且因我年輕識淺
    ，對社會險惡尚不瞭解，方誤信之而暫借「阿聰」使用，我
    不知道「阿聰」會持以做壞事，並非容認他人詐騙財物等語
    。經查：
  (一)被告所開立之上開板橋郵局帳戶，為詐欺集團使用詐騙被害
    人甲○○，而由甲○○於97年1月26日匯入遭詐款項，且於
    當日即遭提領一空之事實，已據證人甲○○於警詢時證述綦
    詳，並有偵查卷附中華郵政股份有限公司板橋郵局97年3月5
    日板贏字第0970200365號函所附之開戶資料、「查詢帳戶最
    近交易資料」列印單，及甲○○所提之「屏東縣恆春鎮農會
    存摺存款對帳單」、「自動櫃員機交易明細表」、「郵政自
    動櫃員機交易明細表」等在卷可憑。堪認被告之上開郵局帳
    戶確實供詐欺集團作為向被害人詐欺取財後，取得贓款所用
    之工具無訛。且依該帳戶交易明細所示，在甲○○於97年1
    月26日匯入10,646元至被告上開帳戶內之前，被告曾先於97
    年1月23日當日分三筆先後提領5,006元及2,006元，致帳戶
    餘額僅餘106元。是被告是否預先將帳戶內餘款提領一空，
    俾利將該帳戶提供與詐欺集團成員使用，是有可疑之處。就
    此，被告於原審供稱：那時「阿聰」跟我講貨款的錢跟我的
    錢會重疊到，他跟我說先把錢提出來等語 (原審卷第19頁反
    面)，此亦合乎事理之常。
  (二)被告於警詢、檢察官偵查、及原審中均供稱：我在桃園縣大
    溪鎮員林里某理髮廳認識某名為「詹惠如」之理髮師，因多
    次讓詹惠如洗、剪頭髮，進而熟識，嗣於97年1月間，詹惠
    如與伊綽號「阿聰」之男友跟我說，因「阿聰」帳戶有問題
    ，然近日有貨款急需帳戶轉帳，故希望向我借用提款卡2至3
    日，當時詹惠如一直向我保證沒有問題，我因詹惠如是我朋
    友故相信之，並於同年1月25日晚間，在桃園縣大溪鎮○○
    路自由聯盟超市我打工處，將提款卡交付「阿聰」，並以口
    頭告知密碼，當時詹惠如亦在旁知悉此事。之後我曾多次聯
    絡「阿聰」要拿回提款卡，但「阿聰」均以現人在外地不方
    便為由拖延，至同年2月21日再次至該店理髮時發現詹惠如
    業已離職，且店內工作人員亦告知有人因帳戶問題來電找詹
    惠如，故提醒我注意，我方覺事有蹊蹺，至預先提領帳戶款
    項係因「阿聰」要我先將餘額領出，以免與渠所收貨款混淆
    有以致之等語（97年偵字第16521號卷第12頁至第14頁、第4
    7頁至第48頁、及第52頁刑事答辯狀所載）。另被告雖供稱
    不知「阿聰」真實姓名年籍，然於警詢中則提出「詹惠如」
    此人之「桃園縣大溪鎮衛生所體格檢查表」，供警方依伊年
    籍追查下落，並稱：該體格檢查表係其向詹惠如工作之「AM
    Y美髮店」老闆取得等語（97年偵字第16521號卷第48頁）。
    嗣經檢察官依該體格檢查表上所載詹惠如現設籍之「台中縣
    新社鄉○○村○鄰○居街86之3號」囑警拘提，經警先後於97
    年9月8月、9日二次前往拘提後回稱：至現場查訪拘提均未
    遇，且經詢問詹惠如父親，亦答以詹惠如已多日未返家，現
    實際住居地點亦不詳，無法聯絡等情，此有被告所提詹惠如
    之「桃園縣大溪鎮衛生所體格檢查表」、詹惠如之「個人基
    本資料查詢結果」列印單、桃園地檢署囑託拘提函、及員警
    拘提報告書所載可為證。又詹惠如早於97年7月25日即另因
    「丙○○」涉嫌詐欺一案至台灣台中地方法院檢察署作證，
    於該案中詹惠如向檢察官證稱：「（有無台灣中小企銀大溪
    分行的帳戶？）有。帳戶在96年間不見的，辦帳戶的原因是
    95年在桃園上班的時候，這是薪資轉帳的帳戶，其中95年11
    月10日存入12,388元是我的薪資，95年11月13日我領剩下70
    元後，我就把帳戶放在桃園大溪鎮租屋的地方，當時我跟我
    男朋友丙○○住在一起，我後來在96年年底，我發現帳戶不
    見了，我問丙○○，『丙○○說是他拿去用，我有叫他還給
    我，但丙○○都說在朋友那裡，沒有辦法還給我。』丙○○
    是桃園縣人，他是63年1月21日生。他沒有問過我就把帳戶
    拿走，他把存摺、印章、提款卡都帶走。密碼丙○○本來就
    知道。」等語（上開偵查卷第60頁至第61頁所附詹惠如於該
    案之訊問筆錄）。經查該案係檢察官偵查「丙○○」其人涉
    嫌詐欺一案，與本案被告尚無關涉，故未詢及有關本案被告
    郵局帳戶之事，且詹惠如於該案作證完畢後，旋即去向不明
    ，經警拘提亦未獲，可見現已不知去向，亦無從再就本案被
    告郵局帳戶相關事宜訊問之。然據詹惠如上開證述內容，於
    該案中經遭詐騙之被害人匯入款項之詹惠如所有台灣中小企
    業銀行大溪分行帳戶，其存摺、印章、提款卡，俱於96年間
    為伊知悉提款卡密碼之同居男友「丙○○」竊走，經伊事後
    質問丙○○，丙○○雖坦認為渠拿走使用，然稱該存摺、印
    章、提款卡現俱在友人處，無法歸還。由是可見，姑不論詹
    惠如上揭帳戶確係遭丙○○竊走交付詐騙集團成員、抑係詹
    惠如因畏罪故以「遭丙○○竊走」為藉口，將自己可能涉犯
    之幫助詐欺罪一概推諉於丙○○，然可茲確定者，乃該詹惠
    如之銀行存摺、印章、提款卡等物，係詹惠如同居男友丙○○交付詐欺集團成員乙情，應屬事實，亦足見當時丙○○即
    有對外取得金融機構帳戶之提款卡及密碼俾交付詐欺集團使
    用此一需求。是將此與被告上揭供稱：其提款卡及密碼係因
    詹惠如與「阿聰」一同前來央求借用，又因輕信友人詹惠如
    一再保證絕無問題，方借予「阿聰」使用等語，及詹惠如之
    同居男友「丙○○」此一名字當中確有「聰」字，堪信應係
    被告口中之「阿聰」無誤乙情，交互勾稽比對，可見當時係
    綽號「阿聰」之丙○○一人或與詹惠如共同與詐欺集團聯繫
    ，除提供詹惠如自己之帳戶提款卡供詐欺集團使用外，甚而
    由詹惠如出面託詞向包括被告在內之伊平日來客尋求金融機
    構帳戶之使用權，實非毫無可能。就此而言，堪信被告上開
    辯稱遭詹惠如及「阿聰」詐騙情節，並非捏造虛妄情詞，堪
    予採信。
  (三)再被告於警詢中供稱，「阿聰」當時係表示有收貨款需要，
    惟因自己「帳戶有問題」，故暫向被告借用本案帳戶之提款
    卡及密碼二、三日等語，嗣於檢察官偵查中又改稱「阿聰」
    係表示「貨款有問題」故需借用帳戶等語。然不論係「帳戶
    」有問題、抑或「貨款」有問題，所涉及者無非收款人即「
    阿聰」本人、或付款人之信用不佳，無論何者，與借用帳戶
    使用均毫無干係。衡諸常情，凡具一定程度社會經驗之人，
    遇此要求，亦必當追問其中原委來由，且必能輕易察覺其間
    詭計而嚴予拒絕。而被告竟未多加質問、亦未察覺此間不合
    理之處，即擅予出借，是被告交付當時，主觀上就所出借之
    郵局提款卡含密碼是否有可能遭他人不法使用乙節有無預見
    ，實有可疑。然各人之智識及警覺程度，常因年齡、生活經
    驗、社會歷練等而千差萬別，前開以一般常人智識程度及社
    會經驗而足判別其中必有詐偽之推論，固係以一般社會常人
    之平均標準而為，然亦不能排除另有因年紀尚輕，或生活及
    社會經驗俱仍不足故而不具此等智識及警覺程度之人，無法
    察覺其中詭異而擅予輕信之此等可能。就此而言，自不能以
    吾等一般常人智識經驗為基準，遽而推論彼等必具相同智識
    水平及警覺程度而對「構成犯罪之事實必有預見」。經查，
    被告現年不過21歲，於交付本案帳戶提款卡含密碼予「阿聰
    」及詹惠如之97年1月間，亦僅20歲。再據其供稱：上大學
    前都是待在家裡玩電腦，整天玩電動遊戲，上大學後有打工
    ，出借帳戶時除在「自由聯盟」當補貨員外，尚在大學就讀
    機械工程系，此並據其提出「南亞技術學院日間部學生證」
    1紙影本為證。就此觀之，被告並無任何金融、商業知識之
    求學背景，且半工半讀間所從事者亦係勞力工作，又僅係打
    工，實際仍在求學中，空閒時間則沈迷於電玩，可見甫滿20
    歲成年不久之被告，年紀尚輕，未曾歷經險惡社會之洗禮，
    且竟日沈迷電玩，與社會現實嚴重脫節，自乏充足之人生或
    社會經驗可資明辨人心險惡。以此而論，被告辯稱係因思慮
    不週而未機敏察覺其中詐偽，且在主觀上毫無預見「阿聰」
    可能持其提款卡不法使用之情形下，率爾聽信「阿聰」及友
    人詹惠如謊言，乃擅將提款卡含密碼交付「阿聰」使用等語
    ，尚非不能採信。
五、綜上所述，本案被告固將其上開郵局帳戶之提款卡含密碼交
    付「阿聰」，嗣落入詐騙集團之手後而成詐騙甲○○匯款入
    帳之工具，然尚難認被告主觀上就「阿聰」或他人將持其該
    郵局帳戶提款卡及密碼做不法使用之事實，已有預見，是亦
    難認被告主觀上具有幫助詐欺之直接或不確定犯意，自不能
    僅因其帳戶遭詐騙集團利用，即論被告以刑法幫助詐欺罪責
    。據此，本院依調查證據之結果，對於被告是否基於幫助詐
    欺取財之犯意而提供上開郵局帳戶之提款卡及密碼予他人使
    用，仍具有合理之懷疑，尚未達有罪之確信，復查無其他積
    極確切之證據足以證明被告確有如公訴意旨所指之幫助詐欺
    取財犯行，被告之犯罪尚屬不能證明，依法自應諭知無罪之
    判決。
六、原審詳查後，諭知被告無罪，認事用法，尚無違誤。檢察官
    上訴意旨略以：被告剛開始有拒絕，但他女友詹惠如一直向
    我保證沒有問題，才會出借。且被告於原審供稱：「 (阿聰
    及詹惠如擺明不想以自己名義收款，有什麼合法情形需要之
    隱姓埋名，要以人頭去收款？)沒有任何合法行為。」、「(
    是不是要非法行為才需隱姓埋名，讓自已不要曝光？) 是」
    等語，可知被告並非無知等語。惟被告上大學前竟日沈迷電
    玩，與社會嚴重脫節，已如上述，其剛開始拒絕出借帳戶，
    可能係基於與「阿聰」不熟，沒必要出借之故，未必即懷疑
    「阿聰」將為不法之用。又一般不熟識之人，自我介紹時，
    往往以自己的綽號稱之，未必連名帶姓，本件向被告借用帳
    戶時，「阿聰」之女友詹惠如並未隱姓埋名，「阿聰」是「
    丙○○」之簡稱，其自我介紹我是「阿聰」，亦不能認係隱
    姓埋名，僅係被告不夠機伶，未追問其姓名而已。且被告經
    檢察官起訴後，已知此類犯罪手法，其於原審之回答，自是
    具有違法意識的回答，並非當初出借帳戶時腦筋混沌不清之
    狀況。是不能以上開理由，推認被告能預見「丙○○」其人
    將從事詐欺或其他不法情事。從而，本件上訴，核無理由，
    應予駁回。
據上論斷，應依刑事訴訟法第368條，判決如主文。
本案經檢察官侯千姬到庭執行職務。
中    華    民    國    98    年    9     月    3     日
                  刑事第十七庭  審判長法  官  趙功恆
                                      法  官  高明哲
                                      法  官  陳世宗
以上正本證明與原本無異。
不得上訴。
                                      書記官  魏汝萍
中    華    民    國    98    年    9     月    3     日


司法院資訊處製作；財團法人民間司法改革基金會備份。
